【裁判字號】    97,上,29
【裁判日期】    970408
【裁判案由】    土地所有權移轉登記
【裁判全文】
臺灣高等法院民事判決                    97年度上字第29號
上  訴  人  乙○○
訴訟代理人  吳振東律師
上  訴  人  壬○○
            丁○○
            丙○○
            戊○○
            己○○
            癸○○
                        6弄12號
            辛○○
            庚○○
被上訴人    甲○○
上列當事人間請求土地所有權移轉登記事件，上訴人對於中華民國
96年11月13日臺灣宜蘭地方法院96年度訴字第77號第一審判決提
起上訴，本院於97年4月1日言詞辯論終結，判決如下：
    主  文
上訴駁回。
第二審訴訟費用由上訴人連帶負擔。
    事實及理由
甲、程序方面：
一、按繼承人有數人時，在分割遺產前，各繼承人對於遺產全部
    為公同共有，民法第1151條定有明文。本件被上訴人主張兩
    造均為被繼承人倪金益之繼承人，倪金益之遺產尚未分割，
    其得依據贈與契約及繼承之法律關係，請求上訴人應將宜蘭
    縣五結鄉鎮○段413地號，地目田，面積3291.55平方公尺，
    所有權全部之土地移轉登記與被上訴人，則其訴訟標的對共
    同訴訟之各繼承人必需合一確定，是共同訴訟人中之乙○○
    、壬○○不服原審判決，提起上訴，依民事訴訟法第56條第
    1款規定，其上訴效力自及於同造之丁○○、丙○○、戊○
    ○、己○○、癸○○、辛○○、庚○○，爰併列其為上訴人
    ，合先說明。
二、上訴人丁○○、丙○○、己○○、癸○○、辛○○、庚○○
    經合法通知，未於言詞辯論期日到場，核無民事訴訟法第
    386條各款所列情形，爰依被上訴人之聲請，由其一造辯論
    而為判決。
乙、實體方面：
一、被上訴人起訴主張：兩造均為訴外人倪金益之弟妹，倪金益
    於民國 (下同)93年8月29日死亡時，無配偶及子女，且父母
    均已亡故，故倪金益之遺產應由兩造共同繼承。坐落宜蘭縣
    五結鄉鎮○段413地號土地（以下簡稱系爭土地），原為倪
    金益所有，然倪金益已於93年8月20日將系爭土地贈與被上
    訴人，並簽訂有贈與契約書（以下簡稱系爭贈與契約書），
    且委請藍松喬律師於臺灣桃園地方法院公證處就系爭贈與契
    約辦理公證，惟倪金益不及辦畢贈與登記即死亡。爰依倪金
    益與被上訴人間贈與契約之贈與物交付請求權及繼承之法律
    關係，求為命上訴人應將宜蘭縣五結鄉鎮○段413地號，地
    目田，面積3291.55平方公尺，所有權全部之土地移轉登記
    與被上訴人之判決 (原審為被上訴人勝訴之判決)。並答辯
    聲明：上訴駁回。
二、上訴人乙○○辯稱：倪金益系爭贈與契約書所載簽訂日期之
    93年8月20日，正因罹患肺癌末期，於行政院國軍退除役官
    兵輔導委員會臺北榮民總醫院（下簡稱臺北榮民總醫院）住
    院治療，其當時已生命垂危，瀕臨死亡，實無法委任訴外人
    藍松喬律師辦理贈與契約之簽訂，並向臺灣桃園地方法院辦
    理公證之可能。倪金益生前之住所及系爭贈與契約書所指之
    不動產均在宜蘭縣，由藍松喬律師代理向臺灣桃園地方法院
    公證處為之，如此捨近求遠，亦疑點重重。且系爭贈與契約
    書之贈與人欄未有倪金益本人之簽名，僅有其印文，而授權
    書及公證請求書上之筆跡，亦是出於同一人，實有違常情等
    語。並上訴聲明：(一)原判決廢棄。(二)駁回被上訴人在第一審
    之訴。
三、上訴人壬○○辯稱：藍松喬律師證言不實，倪金益已將房屋
    過戶給被上訴人，如果他要將土地贈與給被上訴人，不可能
    不一起辦理，系爭土地每一位繼承人皆有權利等語，並答辯
    聲明：(一)原判決廢棄。(二)駁回被上訴人在第一審之訴。
四、上訴人丁○○、丙○○、庚○○ (均未於最後言詞辯論期日
    到庭)、戊○○則稱：我們去看我大哥時，他說土地要給被
    上訴人沒有意見。同意被上訴人之請求等語。
五、上訴人己○○、辛○○、癸○○未曾到庭陳述，亦未提出書
    狀供本院審酌。
六、不爭執之事實：
  (一)兩造為訴外人倪金益之弟妹，倪金益於93年8月29日死亡，
    兩造並為其繼承人。
  (二)系爭土地原登記為倪金益之遺產，已辦理繼承登記為兩造公
    同共有。
  (三)倪金益嗣生前於93年8月20日罹病期間，藍松喬律師具名擔
    任倪金益之代理人以倪金益名義將系爭土地贈與被上訴人，
    並向臺灣桃園地方法院辦理公證。
七、被上訴人主張：倪金益於93年8月29日死亡，其遺產應由兩
    造共同繼承，系爭土地原為倪金益所有，倪金益已於93 年8
    月20日將系爭土地贈與被上訴人，並簽訂有贈與契約書，且
    委請藍松喬律師辦理公證等語。上訴人乙○○辯稱：倪金益
    系爭贈與契約書所載簽訂日期之93年8月20日，正因罹患肺
    癌末期，於臺北榮民總醫院住院治療，生命垂危瀕臨死亡，
    無法委任藍松喬辦理贈與契約之簽訂，亦無辦理公證之可能
    等語。上訴人壬○○辯稱：倪金益已將房屋過戶給被上訴人
    ，如果他要將土地贈與給被上訴人，不可能不一起辦理，系
    爭土地每一位繼承人皆有權利等語。上訴人丁○○、丙○○
    、庚○○、戊○○則稱：我們去看我大哥時，他說土地要給
    被上訴人沒有意見等語。經查：
  (一)系爭土地原登記為倪金益所有，嗣於93年8月20日其罹病期
    間，由藍松喬律師具名擔任倪金益之代理人向臺灣桃園地方
    法院辦理贈與契約之公證，將系爭土地贈與被上訴人等情，
    為兩造所不爭，且有公證書及贈與契約書附卷可稽（原審調
    字卷，19至24頁），可信為真實。
  (二)按民事訴訟法第358條第1項規定：「私文書經本人或其代理
    人簽名、蓋章或按指印或有法院或公證人之認證者，推定為
    真正。」系爭贈與契約書既經法院公證，依法應推定為真正
    ，上訴人主張該贈與契約書並非真正，則應就該贈與契約書
    並非真正之事實，負舉證責任。
  (三)上訴人乙○○辯稱：倪金益因罹患肺癌而於臺北榮民總醫院
    住院治療，且於93年8月19日已處於昏迷狀態，不可能於93
    年8月20日委任藍松喬律師將系爭贈與契約書辦理公證等語
    。惟其所提之93年8月21日拒絕心肺甦醒術證明書，其內容
    為：倪金益於當時因患肺癌，生命垂危，瀕臨死亡，無治療
    希望等語（原審訴字卷，55頁），僅表示倪金益當時病況已
    無治療希望，並未載明當時倪金益意識情形如何，不能證明
    倪金益於簽訂系爭贈與契約時並無意識。且倪金益於同年8
    月20日「生理舒適情況改變，之後探視表示改善」、同年8
    月21日「臉色蒼白顯虛弱，四肢顯冰冷」、同年8月22日尚
    能表示「我痰咳不出來」等情，有上訴人乙○○所提出之臺
    北榮民總醫院護理紀錄1份可按（原審訴字卷，53頁）。倪
    金益於93年8月20日前後神智清楚，未有昏迷之情狀，有臺
    北榮民總醫院96年5月18日北總企字第0960009265號函1紙在
    卷可稽（原審訴字卷，70頁）。上開證據顯示，倪金益於93
    年8月20日並無意識不清情事。再者，依藍松喬之證言 (原
    審訴審卷，139、140頁)，倪金益於親自授權藍松喬在系爭
    贈與契約上代為蓋章，並書立授權由藍松喬代辦公證時，意
    識清醒。上訴人乙○○雖辯稱：倪金益同時因罹患肺結核而
    被隔離，藍松喬豈能輕易接近云云，惟上訴人乙○○所引用
    護理紀錄及拒絕心肺甦醒術證明書，並未有倪金益當時已遭
    隔離之紀錄（原審訴字卷，53至55頁）。因此，上訴人乙○
    ○辯稱，倪金益因罹患肺癌於93年8月19日已處於昏迷狀態
    ，不可能於93年8月20日委任藍松喬將系爭贈與契約書辦理
    公證云云，即無足採。
  (四)上訴人乙○○復辯稱：依證人藍松喬之證詞，系爭贈與契約
    書公證事件之授權書包括其上日期，係其前往醫院由其當場
    填妥，並蓋用倪金益之印章，因當時沒有房地證明文件，而
    未辦理贈與契約之簽訂，事後被上訴人始申請並提供土地及
    建物登記謄本等情，可知證人藍松喬與倪金益見面之時間係
    在被上訴人提供土地及建物登記謄本之前，但倪金益、甲○
    ○所提出之土地及建物登記謄本列印日期為93年8月18日，
    授權書所載出具之日期為93年8月20日，可見證人藍松喬所
    稱其曾赴榮民總醫院倪金益之住院病房，並由其當場填妥並
    蓋印云云，與卷內事證不符而無足採信等語。查證人藍松喬
    原審到庭證稱：「印象中有一位倪先生到桃園律師公會來，
    當時我在公會擔任理事長，他說他哥哥生前沒有結婚，有財
    產但沒有子女，都是由這位倪先生在服侍他哥哥，他哥哥的
    日常生活花費都是由他支付，他說他哥哥人在榮總住院，有
    說財產要給他，我跟他講這樣沒有辦法辦理；就在當天或過
    幾天我不記得了，他僱計程車載我到榮總他哥哥倪金益是住
    在14樓單人病房，倪金益就談到要把房屋及土地贈與他的這
    個弟弟，我跟倪金益說這樣講沒有用，必須要有房屋土地證
    明文件才可以辦理，後來他們就去領了土地及建物謄本好幾
    份，當時那位病人瘦瘦的，精神蠻好的，本來我以兩造的見
    證人打好贈與契約書的公證，後來倪金益沒有到法院，公證
    人就建議改成贈與人的代理人，所以贈與契約書上的見證人
    的字就刪掉，公證人也在上面蓋章」、「授權證明書是在醫
    院時由我所寫的，印章是由倪金益拿出來由我替他蓋的」、
    「（問：確認是否授權證明是在醫院填妥蓋印？）我記憶中
    是如此。因為倪金益的出生年月日我並不知道」、「我本來
    是建議我作見證人，後來因倪金益沒有到場，而我又有授權
    書，所以就改成公證書的形式」、「（問：是甲○○第一次
    去找你就已經代為辦理？）不是」等語（原審訴字卷，139
    、140頁）。依上開證言，倪金益係親自授權藍松喬在系爭
    贈與契約上代為蓋章，並書立授權書後，由藍松喬代辦公證
    ，且被上訴人與藍松喬並非第一次見面時即將土地及建物謄
    本交與藍松喬，係被上訴人嗣後於93年8月18日申請取得土
    地及建物登記謄本後，始與藍松喬一同至臺北榮民總醫院由
    倪金益於授權書上用章，藍松喬在授權書、贈與契約書暨公
    證請求書上填具至法院辦理公證之日期93年8月20日。故上
    訴人以土地及建物登記謄本列印日期為在授權書所載出具之
    日期之前，辯稱藍松喬上開證詞不可採云云，並無可採。
  (五)上訴人乙○○又辯稱：系爭贈與契約書之贈與人欄未有倪金
    益本人之簽名，僅有其印文，有違常情等語。然證人藍松喬
    業證稱印章是倪金益拿出來由伊蓋印等語，而本人取出印鑑
    當場由律師代為蓋印，以代簽名，並未違背常情，上訴人乙
    ○○之上開辯解，亦非可取。
  (六)上訴人乙○○且辯稱：倪金益生前之住所及系爭贈與契約之
    不動產均在宜蘭縣，以臺灣桃園地方法院公證處就系爭贈與
    契約辦理公證有違常情等語。然本件贈與之事宜既由倪金益
    授權藍松喬處理，藍松喬在桃園地區執業，並時任桃園律師
    公會之理事長，對於桃園地方法院之環境當較為熟悉，其選
    擇以桃園地方法院辦理公證事宜亦無不符常情之處，上訴人
    乙○○此部分抗辯不足採信。
  (七)系爭贈與契約業經公證，依法推定為真正，證人藍松喬且到
    庭證稱該贈與契約書為真正，上訴人丁○○、丙○○、庚○
    ○、戊○○亦稱：我們去看我大哥時，他說土地要給被上訴
    人等語（本院卷，68頁反面、109頁反面、123頁反面）。上
    訴人未能提出證據足證該贈與契約書並非真正之事實，應認
    被上訴人主張：倪金益於93年8月20日將系爭土地贈與被上
    訴人，並簽訂有贈與契約書，且委請藍松喬辦理公證等語，
    可信為真實。
八、按繼承人自繼承開始時，除本法另有規定外，承受被繼承人
    財產上之一切權利義務，民法第1148條定有明文。查兩造為
    倪金益之繼承人，系爭土地已辦理繼承登記而為繼承人公同
    共有之事實，為兩造所不爭（本院卷，109頁），且有土地
    登記簿謄本在卷可憑（原審訴字卷，21至23頁）。則被上訴
    人依據系爭贈與契約及繼承之法律關係，請求上訴人將系爭
    土地移轉登記與被上訴人，即屬正當，應予准許。
九、從而被上訴人本於贈與契約及繼承法則，請求上訴人將系爭
    土地移轉登記與被上訴人，為有理由，應予准許。原審為被
    上訴人勝訴之判決，於法並無不合。上訴意旨指摘原判決不
    當，求予廢棄改判，為無理由，應予駁回。
十、本件事證已臻明確，兩造其餘主張與舉證，無一一論列之必
    要，併此敘明。
丙、據上論結，本件上訴為無理由，依民事訴訟法第463條、第
    385條第1項前段、第449條第1項、第85條第2項，判決如主
    文。
中    華    民    國    97    年    4     月    8    日
                    民事第十三庭
                        審判長法  官  黃嘉烈
                              法  官  楊絮雲
                              法  官  高鳳仙
正本係照原本作成。
如不服本判決，應於收受送達後20日內向本院提出上訴書狀，其
未表明上訴理由者，應於提出上訴後20日內向本院補提理由書狀
（均須按他造當事人之人數附繕本）上訴時應提出委任律師或具
有律師資格之人之委任狀；委任有律師資格者，另應附具律師資
格證書及釋明委任人與受任人有民事訴訟法第466條之1第1項但
書或第2項（詳附註）所定關係之釋明文書影本。
中    華    民    國    97    年    4     月    10    日
                              書記官  黃慶霽
附註：
民事訴訟法第466條之1（第1項、第2項）：
對於第二審判決上訴，上訴人應委任律師為訴訟代理人。但上訴
人或其他法定代理人具有律師資格者，不在此限。
上訴人之配偶、三親等內之血親、二親等內之姻親，或上訴人為
法人、中央或地方機關時，其所屬專任人員具有律師資格並經法
院認為適當者，亦得為第三審訴訟代理人。


司法院資訊處製作；財團法人民間司法改革基金會備份。
